臺灣高等法院刑事判決　　　　　　　　93年度上訴字第3315號
上　訴　人
即　被　告　乙○○
選任辯護人　羅惠民律師
上列上訴人因強盜案件，不服臺灣臺北地方法院93年度訴字第41
號，中華民國93年11月 4日第一審判決（起訴案號：臺灣臺北地
方法院檢察署92年度偵字第 23969號），提起上訴，本院判決如
下：
    主  文
上訴駁回。
    事  實
一、乙○○前因違反麻醉藥品管理條例，經台灣台北地方法院判
    處有期徒刑三月確定，於民國八十八年十月二十六日執行完
    畢。詎乙○○仍不知悔改，基於意圖為自己不法之所有之強
    盜之概括犯意，先於九十二年十一月二十九日下午七時許，
    頭戴安全帽進入設於臺北市○○區○○路二段一七○號之和
    信電信門市，見店內僅有甲○○一人，即將右手放在胸前衣
    服內，並喝令甲○○不要動，脅迫甲○○將ＫＰＴ牌行動電
    話機一具交付，使甲○○以為乙○○持有有兇器，並致甲○○不能抗拒，而將該行動電話交付予乙○○，乙○○得手後
    旋即逃離。乙○○又於九十二年十二月二日下午九時三十分
    許，攜帶外觀上難辨真假足以對人之生命、身體產生危害之
    玩具手槍及彈簧刀一把（玩具手槍非乙○○所有，彈簧刀係
    乙○○所有），前往位於臺北大安區○○街一五三之七號之
    和信電信門市，見店內僅丙○○一人，即佯裝要購買行動電
    話，待丙○○將行動電話拿出後，即取出所攜帶之玩具手槍
    指著丙○○胸口，喝令丙○○不准動，以此脅迫方式致使丙○○不能抗拒，乙○○即取走該門市內之Ｖ─ＴＩＭＥ牌、
    摩托羅拉牌、國際牌、ＯＫ─ＷＡＰ牌、ＮＥＣ牌行動電話
    共五具，得手後，乙○○即逃離該店。惟因丙○○立即追出
    店外大喊，適路人蘇一之發現，即協助上前追捕，並於同日
    下午九時三十五分許，在臺北市大安區○○○路二六○巷五
    四號前，會同警方共同逮捕乙○○，並當場在乙○○身上扣
    得上開玩具手槍及彈簧刀各一把、行動電話五具等物，始悉
    上情。
二、案經甲○○、丙○○分別訴由臺北市政府警察局大安分局報
    告臺灣臺北地方法院檢察署檢察官偵查起訴。
    理  由
一、訊之被告乙○○雖坦承曾於前揭時地先後前走二家和信電信
    門市，且未給付款項即取走行動電話共六具，以及於九十二
    年十二月二日獲案時身上攜帶玩具手槍及彈簧刀各一把之事
    實，惟矢口否認有何強盜犯行，辯稱：被告應該是恐嚇，不
    可能是強盜，被告之左手有肢體障礙不能握槍，並未取出攜
    帶之玩具手槍或彈簧刀；且被告於本案行為時罹患精神病，
    又未吃藥，不知當天為何會做那些事，況該五具行動電話都
    是模型機，並無財產價值云云。惟查：
（一）右開事實業據被害人甲○○、丙○○於檢察官或原審訊（
      詰）問時指證明確。甲○○於檢察官訊問時供稱：被告戴
      著安全帽，右手放在胸前衣服內，伊認為被告有兇器，被
      告叫伊不要動，要伊把展示櫃內的行動電話給他，被告看
      了一下是真的行動電話，被告拿到後就走了，行動電話價
      值一萬三千八百元等語綦詳（見九十二年偵字第二三九六
      九號卷第十七、十八、六七頁）。證人丙○○於原審法院
      詰問時證稱：被告頭戴安全帽進入到店內說要看行動電話
      ，伊就把被告想要看的行動電話拿給他看，陸陸續續看了
      三支手機後，被告就突然拿出一把黑色的手槍，叫伊不要
      動，被告的黑色手槍指著伊的胸部距離大約一公尺左右，
      因為距離太近，伊根本無法抵抗，伊被嚇到，無法辨識被
      告拿的是否真的手槍，所以也不敢動，伊當時腦中一片空
      白，驚嚇過度，心中感覺很害怕，是不能抵抗，被告就自
      行把展示櫃拉開取走五具行動電話放入外套口袋後，就衝
      往店外，伊也跟著衝出店外並大喊搶劫，同時間也打電話
      報警，有路人聽到伊大喊就幫忙追捕，五具行動電話總價
      值四萬一千八百四十八元等語（見原審卷第一四六至一四
      八頁）。被害人所述被害之時間、地點及經過，與被告之
      供述，並無不符。其次，關於被告於九十二年十二月二日
      被查獲之經過，蘇一之於警詢時供述稱：伊聽到一女子大
      聲喊搶劫，伊立即出外查看，發現一名男子正從臺北市○○街一五三之七號和信電信衝出騎上一台用毛巾覆蓋住號
      牌的重機車就往光復南路二六０巷騎去，伊見狀立即追上
      去，剛好在光復南路二六０巷內也有一台自小客車駕駛有
      聽到搶劫並看到一男子騎車離去，就開車把他的重機車擋
      住，伊就與路人及到場警察合力將被告制服在地上並逮捕
      ，當時該部重機車有用毛巾覆蓋住號牌等語屬實（見九十
      二年偵字第二三九六九號卷第二九、三十頁）。蘇一之所
      述逮捕被告之經過，被告並不否認，與丙○○所述亦無不
      符。因之，蘇一之雖未經檢察官訊問或法院詰問，然被告
      於原審及本院審理時並不爭執蘇一之於警詢時之供述之證
      據能力，並表示無傳喚之必要（見原審卷第一四八頁反面
      、本院卷第四０、四一、九八頁），蘇一之於警詢時之供
      述筆錄，自得為證據。又被害人甲○○經原審法院傳喚雖
      未到庭，然被告於原審訊問時表示：對於甲○○之證詞不
      爭執（見原審卷第二八頁），於本院訊問時對甲○○之供
      述之證據能力亦表示沒有意見（見本院卷第九八頁），且
      甲○○於檢察官訊問時，就其被害之經過為陳述，其陳述
      時之意志並未被壓抑、干擾，且無顯然不可信之情形，依
      刑事訴訟法第一百五十九條之一第二項之規定，自得為證
      據。均併敘明。
（二）被告雖辯稱：伊左手手指殘廢，不可能握得住玩具手搶云
      云。然被告係以左手持槍之事實，業據證人丙○○結證無
      訛（見原審卷第一四七頁），且被告左手中指第一、二指
      節缺損，食指第一指節缺損，其餘三指可正常伸展，可用
      其餘三指拿住手槍然較不方便之事實，亦經原審法院勘驗
      在卷（見原審卷第一四八頁背面勘驗筆錄）。被告於本院
      訊問時更坦承：玩具手槍我可以拿，真槍不行（見本院卷
      第一００頁）。再觀諸本案扣案者確係玩具手槍之事實（
      見偵卷第三六頁照片），可知被告左手手指雖有部分指節
      缺損，仍足以用左手持扣案之玩具手槍。被告辯稱不能持
      槍、未持槍云云，不可採信。
（三）被告又辯稱：至多僅是恐嚇，並未使被害人不能抗拒云云
      。
  １、惟按「奪取財物時，用手放入衣袋，裝作手槍，顯已達於
      至使被害人不能抗拒之程度，自係強盜罪，而非第三百二
      十五條第一項之搶奪罪」（最高法院二十六年度滬上字第
      九號、二十七年度滬上字第十五號判例要旨參照、最高法
      院九十二年度台上字第六四五九號判決要旨參照）。本案
      被告佯裝持有兇器及持玩具手槍脅迫被害人，已足以壓抑
      各該被害人反抗之自由意志，使其身體、精神處於不能抗
      拒之狀態。
  ２、其次，甲○○、丙○○均為女子，於本案時間內均係一人
      單獨在店內服務；而被告係頭戴安全帽進入店內，隨即將
      右手放在胸前衣服內，並喝令甲○○不要動，客觀上已足
      以使甲○○以為乙○○係持兇器強盜，而致不能抗拒。被
      告於檢察官訊問時亦自承把手放在衣服是騙被害人，使不
      敢報警等語（見偵卷第六八頁）。更可印證被告之行為，
      已使甲○○不能抗拒。關於丙○○部分，丙○○因被告之
      前開持槍指胸行為而「被嚇到」，而「腦中一片空白，驚
      嚇過度，心中感覺很害怕」，而「不敢動」，而不敢抵抗
      ，致行動電話手機被取走，更可見丙○○亦因被告之持槍
      之脅迫行為而不能抗拒。被告雖一度辯稱伊有告知甲○○
      、丙○○欲購買行動電話，然甲○○、丙○○未向渠索討
      買賣價金，伊乃攜同行動電話自行離去，並未觸犯強盜罪
      云云。然被告於原審訊問時已自承：「我就向店員說這手
      機我（拿走）了，不可以報警，我把手機拿在手裡，我就
      走了」等語（見原審卷第二六頁）。再衡諸甲○○、丙○○與被告素不相識，且被告所取去之行動電話價值達數萬
      元，丙○○並證稱：店內手機如有減少，主管會要求賠償
      等語（見原審卷第一四六頁），足見被告關於此部分所辯
      不可採信。
  ３、應另一提者，被告雖辯稱僅攜帶彈簧刀在身上，並未拿出
      用以強盜云云。惟刑法第三百三十條之攜帶兇器強盜罪，
      係以行為人攜帶兇器強盜為其加重條件，此所謂之兇器，
      其種類並無限制，凡客觀上足對人之生命、身體、安全構
      成為威脅，具有危險性之兇器均屬之，且祇須行竊時攜帶
      此種具有危險性之兇器為已足，並不以攜帶之初有行兇之
      意圖為必要（最高法院著有七十九年台上第五二五三號判
      例參照）。被告於強盜丙○○之財物時，雖未出示本案之
      彈簧刀，然被告確實隨身攜帶，即有隨時備用之可能，其
      強盜行為有發生更嚴重之結果之虞，被告所為自合於攜帶
      兇器強盜之法定構成要件。
（三）有關被告行為時之精神狀態是否達於心神喪失或精神耗弱
      之程度？
  １、查被告曾因躁鬱症而就醫，且領有殘障手冊之事實，固有
      國防大學國防醫學院三軍總醫院九十三年三月十五日集逵
      字第０九三０００四九九三號函暨所附被告病歷摘要及門
      診就診記錄、被告提出之殘障手冊以及國防部國防醫學院
      三軍總醫院診斷證明書在卷足考（見原審卷第五五至六五
      、一五五至一五七頁）。又被告雖曾罹患躁鬱症、混合型
      發作及疑似乙型人格違常之病史，但於九十二年十一月二
      十九日、同年十二月二日案發時，就行為過程尚可記憶描
      述，並未受到精神病症或明顯症狀之影響，對於外界事物
      之知覺理會及判斷作用以及自由決定意思之能力未有較普
      通人之平均程度顯然減退之情形，而無心神喪失或精神耗
      弱，且躁鬱症為一病情起伏之疾病，在未嚴重發作時病患
      的現實判斷及功能均未必受影響，目前精神醫學見解並認
      為人格違常並無礙於知覺理會及判斷作用之事實，有臺北
      市立療養院九十三年八月十一日北市療成字第０九三三０
      五九八二００號函附精神鑑定報告書附卷可稽（見本院卷
      第一０五至一一０頁）。
  ２、被告上訴本院後，本院為求慎重，針對臺北市立療養院鑑
      定書所指：目前精神醫學見解認為「人格違常」並無礙於
      知覺理會及判斷作用乙節（見原審卷第一０九頁鑑定書）
      ，函詢國防大學國防醫學院三軍總醫院（以下簡稱三軍總
      醫院），據覆稱：乙型人格違常雖會衝動控制力差及時而
      合併知覺及思考偏差，但不致於會影響行為判斷力（見本
      院卷第四七頁，三軍總醫院九十四年一月六日集逵字第
      9400000248號函）。與臺北市立療養院鑑定意見並無不合
      。三軍總醫院上函另指：被告係精神分裂症患者，時常受
      思考及知覺障礙而影響其正常之行為判斷等語。該醫院出
      具之診斷證明書亦載被告罹患之病名為「情感性精神分裂
      症」。本院據此再函詢三軍總醫院，被告係何時罹患該病
      ，據覆稱：被告於九十三年八月三日受幻聽影響由就處跳
      下，經住院診治及評估，診斷為「情感性精神分裂症」；
      又謂：被告於九十二年二月間雖曾入住該院，但當時症狀
      起伏不定，病識感差，態度不合作，故暫以「情感性精神
      病（躁鬱症）診斷」；又稱：被告於九十二年間亦可能存
      在「情感性精神分裂症」的潛伏期，且有些精神疾病必須
      長期觀察評估，方能有更可信之判斷等語（見本院卷第五
      七頁，三軍總醫院九十四年一月三十一日集逵字第094000
      1788號函）。本院針對三軍總醫院上函所述被告於九十二
      年間亦可能存在「情感性精神分裂症」的潛伏期，再次函
      詢三軍總醫院，潛伏期內之症狀？是否影響對外界事物之
      判斷能力？能否透過鑑定方式鑑定被告於九十二年間是否
      存在「情感性精神分裂症」的潛伏期？該院再函覆稱：精
      神病之潛伏期之症狀繁多，因被告先前合併許多不法藥物
      濫用實在難以區分其當時真正潛伏之精神病症狀佔多少，
      而藥物濫用後所產生之精神症狀又佔多少；又稱：依被告
      當時的病歷記錄，其精神症狀並不像最近一年多所見般嚴
      重，僅能推估當時應有判斷能力，然時間已久，要評估其
      當時精神症狀是否影響判斷力實有所困難等語（見本院卷
      第七十頁，三軍總醫院九十四年三月十五日集逵字第0940
      004203號函）。亦即被告於本案行為時，其精神症狀並不
      像最近一年多所見般嚴重，推估當時應有判斷能力，此與
      台北市立療養院之鑑定，亦無不合，應可採信。
  ３、再觀諸被告遭查獲時所騎乘之機車照片（見偵卷第四三、
      四四頁）及蘇一之之指述，可知被告尚知於供逃離現場所
      用之機車後方，放置毛巾覆蓋牌照以避免警方查緝，更可
      印證被告並無心神喪失或精神耗弱之情形，被告辯稱伊不
      記得發生何事云云，自難憑信。
  ４、依上所述，被告於本案行為時之精神狀態，並無心神喪失
      或精神耗弱之情形。被告之選任辯護人聲請另行鑑定，並
      聲請再傳喚三軍總醫院之主治醫師，欲判斷被告於行為時
      之精神狀態，已無必要，併此敘明。
（五）此外，並有贓物領據一份（見偵卷第三十之一頁）、查獲
      之行動電話照片十張（見偵卷第三八至四二頁）及扣案之
      玩具手槍及彈簧刀各一把等可資佐證，被告所辯要屬臨訟
      卸責之詞，均無可取，本件事證明確，被告連續強盜犯行
      ，堪以認定，應依法論科。
二、核被告所為，係犯刑法第三百二十八條第一項、同法第三百
    三十條第一項之加重強盜罪。被告先後二次強盜犯行，時間
    緊接，且所犯均係基本構成要件相同之罪，顯係基於概括犯
    意而為之，應依刑法第五十六條規定論以連續犯，並加重其
    刑。被告前有如犯罪事實欄所載之前案及執行記錄之事實，
    有被告之前案紀錄表可徵，其於受有期徒刑執行完畢後五年
    內再犯有期徒刑以上之本案之罪，為累犯，應依刑法第四十
    七條規定遞予加重其刑。原審法院適用刑法第五十六條、第
    三百二十八條第一項、第三百三十條第一項、第四十七條、
    第三十八條第一項第二款之規定，併審酌被告先後二次在通
    訊門市犯案，使店員及一般民眾人人自危，對社會治安之危
    害及被害人心理所生影響非輕，惟被告係因罹患精神疾病且
    肢體部分殘障致一時失慮而罹刑章，所得財物之價值尚非過
    鉅，犯後尚知坦認部分事實經過之態度等一切情狀，從輕量
    處如主文所示之刑，並以扣案之彈簧刀為被告供本件犯罪所
    用復係渠所有之物，應宣告沒收；另敘明扣案之玩具手槍一
    把並無殺傷力而非違禁物，且非被告所有之物，業據被告供
    明筆錄在卷（見偵卷第十一頁），不能宣告沒收。本院認為
    原審判決之認事用法均無違誤，量刑亦稱妥適。被告上訴否
    認犯強盜罪，且認為原審量刑過重，指摘原審判決不當，難
    認為有理由，應予駁回。
據上論斷，應依刑事訴訟法第三百六十八條，判決如主文。
本案經檢察官朱家崎到庭執行職務。
中　　華　　民　　國　　94　　年　　5 　　月　　17　　日
　　　　　　　　　刑事第十七庭  審判長法　官  吳啟民
　　　　　　　　　　　　　　　　　    法　官  蘇隆惠
　　　　　　　 　 　　　　　　　　　　法　官  林瑞斌
以上正本證明與原本無異。
如不服本判決，應於收受送達後十日內向本院提出上訴書狀，其
未敘述上訴之理由者並得於提起上訴後十日內向本院補提理由書
（均須按他造當事人之人數附繕本）。
                                      書記官  陳思云
中　　華　　民　　國　　94　　年　　5 　　月　　18　　日
附錄：本案論罪科刑法條全文
中華民國刑法第三百二十八條第一項
意圖為自己或第三人不法之所有，以強暴、脅迫、藥劑、催眠術
或他法，至使不能抗拒，而取他人之物或使其交付者，為強盜罪
，處五年以上有期徒刑。中華民國刑法第三百三十條犯強盜罪而
有第三百二十一條第一項各款情形之一者，處七年以上有期徒第
一項刑。
